臺灣臺北地方法院民事判決　　　　　　　93年度訴字第2281號
原　　　告　友聯產物保險股份有限公司
法定代理人　甲○○
訴訟代理人　劉北元律師
複　代理人　楊俊彥律師
被　　　告　乙○○
訴訟代理人　丙○○
上列當事人間請求確認所有權不存在事件，本院於中華民國94年
4月13日言詞辯論終結，判決如下：
    主  文
原告之訴駁回。
訴訟費用由原告負擔。
    事實及理由
一原告主張：其為坐落台北市○○區○○段1小段406地號（下稱
  系爭土地）上門牌號碼台北市○○區○○街46巷6 號房屋所有
  人，被告則於本院86年度民執字第11608 號強制執行事件，買
  受同巷6之1號房屋所有權，上開6號、6之1號及同巷6之2 號房
  屋之地下室未辦理保存登記，應屬原始起造人所有，惟被告竟
  謂經上開強制執行事件拍賣取得系爭地下室所有權，但上開強
  制執行事件之債務人吳宛玉並非原始起造人，被告自不可能取
  得系爭地下室所有權云云。並聲明：確認被告對於系爭地下室
  之所有權不存在。
二被告則以：
(一)被告經前開強制執行事件拍賣取得前開6之1號房屋及地下室所
  有權，並經本院核發權利移轉證書，其中6號之1房屋部分已辦
  妥所有權登記，惟系爭地下室因未辦理保存登記，地政機關不
  同意被告辦理所有權登記。至系爭地下室之房屋稅，目前亦以
  被告為納稅義務人由被告繳稅。
(二)另系爭地下室位於6號、6之1號、6之2 號房屋正下方，上開房
  屋均屬於四層公寓式建物，僅有6之1號、6之2號房屋間之公共
  樓梯得通行至地下室，惟該公共樓梯與地下室之間仍有門相隔
  ，系爭地下室由前開強制執行事件拍賣點交予被告後，由被告
  單獨占有使用迄今。嗣原告曾擅自從6 號房屋室內興建樓梯通
  至地下室，經被告對原告提出竊佔罪之告訴後，原告已回復原
  狀。
(三)聲明：原告之訴駁回。
三兩造不爭執之事實：
(一)原告為前開6號房屋所有人，被告經本院86年度民執字第11608
  號強制執行事件，買受前開6之1號房屋及未辦理建物第一次所
  有權登記之地下室，為兩造所不爭執，並有建物登記謄本在卷
  可稽，復經調閱本院86年度民執字第11608 號卷宗，查閱屬實
  。
(二)前開6號、6之1號、6之2號1至4 樓房屋為連棟四層公寓式建物
  ，乃訴外人徐特軍、戚少宗出資並擔任起造人，於63年12月 6
  日領得該建物使用執照，於64年間辦理該建物第一次所有權登
  記，系爭地下室則未辦理建物第一次所有權登記，且系爭地下
  室之用途係作為防空避難室，使用執照核准圖說僅在6之1號與
  6之2號間，設置一座通往地下室之公共樓梯，6號、6之1號、6
  之2 號房屋室內均未設置樓梯通往地下室，亦為兩造所不爭執
  ，且經本院調閱台北市政府工務局62年建字第062 號建造執照
  、63年使字第1880號使用執照卷宗，查閱屬實。
(三)訴外人陳鏘權、陳鏘民於64年3月5日，以買賣為原因取得6之1
  號房屋所有權，並為系爭地下室房屋稅之納稅義務人，復於83
  年2月7日，提供6之1號房屋向保證責任新竹市第五信用合作社
  （下稱新竹五信合作社）借款，並設定本金最高限額新臺幣（
  下同）11,460,000元之抵押權，迨85年8月2日6之1號房屋所有
  權移轉登記予吳宛玉名下，吳宛玉復於85年8月1日，將6之1號
  房屋連同系爭地下室出租予訴外人段鄭惠美，再於同年9 月11
  日，將6之1號房屋連同系爭地下室設定本金最高限額4,500,00
  0 元之抵押權予陳汾蘭，嗣因陳鏘權、吳宛玉未能清償前開新
  竹五信合作社、陳汾蘭之債務，新竹五信合作社、陳汾蘭以系
  爭地下室為上開房屋之從物為抵押權效力所及為由，向本院主
  張系爭地下室為6之1號房屋之從物，聲請本院以前開強制執行
  事件一併執行，並拍賣予被告，被告於87年8月6日登記為6之1
  號房屋所有人，並辦理變更為系爭地下室之納稅義務人，此為
  兩造所不爭執，有聲請狀、建築改良物他向權利變更契約書、
  切結書建物登記謄本、房屋租賃契約書、台北市大安地政事務
  所87年3月9日北市大地一字第8760235000號函附於前開強制執
  行卷宗（卷1第73至76、112至116、136、137、196至199 頁）
  ，經本院調閱屬實，且有系爭地下室80年度房屋稅繳書、台北
  市稅捐稽徵處大安分處94年1月24日北市稽大安乙字第0946008
  11號函及所附之房屋稅籍紀錄表在卷可證。
四得心證之理由：
  本件兩造所爭執之處，應在於系爭地下室所有權歸何人所有？
(一)前開6號、6之1號、6之2號1至4 樓房屋及系爭地下室，均於63
  年12月6 日領得該建物使用執照，於64年間辦理該建物第一次
  所有權登記，系爭地下室並未辦理建物第一次所有權登記，則
  上開房屋與系爭地下室均屬公寓大廈管理條例於84年6 月28日
  公布施行前建築完成之建物，系爭地下室所有權之歸屬，並無
  公寓大廈管理條例之適用。又系爭地下室在建築管理上，固其
  用途係防空避難室，惟此僅係行政管理上建物用途之限制，與
  系爭地下室之所有權歸屬，係屬二事，不可混為一談，先予敘
  明。
(二)按非主物之成分，常助主物之效用，而同屬於一人者，為從物
  。但交易上有特別習慣者，依其習慣。主物之處分，及於從物
  。抵押權之效力，及於抵押物之從物與從權利。民法第68條、
  第862條第1項定有明文。次按所謂常助主物之效用，係指該物
  就一般交易觀念言之，在客觀上具有繼續性的輔助主物之經濟
  效用，而居於從屬關係，其本身捨輔助主物之外，不具獨立使
  用之經濟效用者而言（最高法院81年度台上字第1370號判決意
  旨參照）。再按民法第38條第2 項規定主物之處分及於從物，
  所謂處分，包括物權行為及債權行為在內（最高法院92年度台
  上字第2775號判決意旨參照）。末按在查封時已成為不動產之
  從物者，該從物亦在拍賣範圍內，由拍定人取得該從物所有權
  ，執行法院應予一併點交（最高法院92年度台抗字第338 號裁
  定意旨參照）。
(三)查陳鏘權、陳鏘民原為6之1號房屋所有人，並為系爭地下室之
  納稅義務人，曾提供6之1號房屋向新竹五信合作社借款，並設
  定前開抵押權，迨吳婉玉取得6之1號房屋所有權，亦變更為系
  爭地下室之納稅義務人，復將6之1號連同系爭地下室出租予訴
  外人段鄭惠美，再將6之1號房屋連同系爭地下室設定前開抵押
  權予陳汾蘭，雖系爭地下室為未辦理建物所有權第一次登記，
  無從就之辦理抵押權設立登記，惟系爭地下室興建於64年間，
  且向來隨6之1號房屋房屋為交易客體，並以6之1號房屋所有人
  為房屋稅納稅義務人，嗣被告於取得6之1號房屋所有權，亦變
  更為系爭地下室之納稅義務人，已如前述。是依系爭地下室均
  由6之1號房屋所有人使用支配，並繳納房屋稅之情形以觀，堪
  認系爭地下室在客觀上具有繼續性的輔助6之1號房屋之經濟效
  用，而居於從屬關係，系爭地下室本身捨輔助6之1號房屋之外
  ，不具獨立使用之經濟效用，系爭地下室應為6之1號房屋之從
  物，系爭地下室並非屬於前開6號、6之1號、6之2號1至4 樓房
  屋所有人分別共有。嗣前開強制執行事件於拍賣6之1號房屋時
  ，執行法院准許陳汾蘭之聲請，將段鄭惠美於6之1號房屋及系
  爭地下室之租賃權予以除去，並以系爭地下室為從物隨同6之1
  號房屋一併查封，並拍賣、點交予被告，此亦經調閱前開強制
  執行卷宗，查閱屬實。則系爭地下室既為6之1號房屋之從物，
  亦在拍賣範圍內，且由執行法院一併點交予被告，依前開說明
  ，被告因拍賣取得6之1號房屋所有權，同時亦依民法第68條之
  規定取得系爭地下室所有權。
五從而，原告請求確認被告對於系爭地下室之所有權不存在，為
  無理由，應予駁回。
六本件事證已臻明確，兩造其餘主張、陳述及所提證據，經審酌
  與本院前揭判斷不生影響，毋庸再予審酌，併此敘明。
七訴訟費用負擔之依據：民事訴訟法第78條。
中　　華　　民　　國　　94　　年　　4 　　月　　29　　日
  　　　　　　　　　民事第六庭法　　　官  姜悌文
右為正本係照原本作成
如對本判決上訴，須於判決送達後20日內向本院提出上訴狀，並
依上訴利益繳納上訴費。
中　　華　　民　　國　　94　　年　　4 　　月　　29　　日
                              法院書記官　方蟾苓
